ACORDAO-COMPLETO-2569753

ACÓRDÃO 2546/2023 ATA 8/2023 - PRIMEIRA CÂMARA

VISTOS, relatados e discutidos estes autos de processo de aposentadoria da sra. Cléa Lopes Macedo Soares, ex-servidora do Ministério Público Militar, no cargo de Técnico do Ministério Público da União, 
ACORDAM os Ministros do Tribunal de Contas da União, reunidos em sessão da Primeira Câmara, diante das razões expostas pelo relator e com fulcro na Constituição Federal, art. 70, III e IX, na Lei 8.443/1992, arts. 1º, V, e 39, II, e na Resolução TCU 353/2023, art.7º, em:
9.1. considerar ilegal a presente concessão de aposentadoria à sra. Cléa Lopes Macedo Soares e negar registro ao respectivo ato;
9.2. dispensar a devolução dos valores indevidamente recebidos em boa-fé pela interessada, nos termos do Enunciado 106 da Súmula de Jurisprudência desta Corte;
9.3. determinar ao Ministério Público Militar que adote as seguintes providências, sob pena de responsabilidade solidária da autoridade administrativa omissa:
9.3.1. dê ciência do inteiro teor desta deliberação à sra. Cléa Lopes Macedo Soares no prazo de quinze dias, a contar da notificação, e faça juntar o comprovante de notificação a estes autos nos quinze dias subsequentes;
9.3.2.  promova no prazo de quinze dias, a contar da notificação, se ainda não o fez, o destaque da fração de 1/5 de FC-2, decorrente do exercício de funções comissionadas posteriormente a 8/4/1998 e a transforme em parcela compensatória sujeita a absorção por quaisquer reajustes posteriores a 17/9/2020, data do trânsito em julgado da decisão do Supremo Tribunal Federal no Recurso Extraordinário 638.115/CE, inclusive aquele concedido pela Lei 14.523/2023;
9.3.3. emita novo ato de concessão de aposentadoria, do qual conste a parcela compensatória a que se refere o subitem anterior;
9.3.4. informe ao Tribunal, no prazo de trinta dias, as providências adotadas.

Ato de aposentadoria.

Primeira Câmara

Ministério Público Militar.

3. Interessados/Responsáveis:
3.1. Interessado: Cléa Lopes Macedo Soares (XXX.836.537-XX).

13.1. Ministros presentes: Walton Alencar Rodrigues (Presidente), Benjamin Zymler (Relator), Jorge Oliveira e Jhonatan de Jesus.
13.2. Ministro-Substituto presente: Augusto Sherman Cavalcanti.

BENJAMIN ZYMLER

Adoto como relatório o parecer da Unidade de Auditoria Especializada em Pessoal (AudPessoal) , endossada pelo representante do Ministério Público junto ao Tribunal de Contas da União (MPTCU) , cujos termos são os seguintes:
"INTRODUÇÃO
Trata-se de ato de aposentadoria, submetido, para fins de registro, à apreciação do Tribunal de Contas da União (TCU) , de acordo com o art. 71, inciso III, da Constituição Federal.  O ato foi cadastrado e disponibilizado ao TCU por intermédio do Sistema e-Pessoal, na forma do art. 2º e 4º da Instrução Normativa TCU 78/2018.
O ato desse processo pertence às seguintes unidades:
Unidade emissora: Ministério Público Militar.
Unidade cadastradora:  Ministério Público Militar.
Subunidade cadastradora: ASSESSORIA JURÍDICA DO DEPARTAMENTO DE GESTÃO DE PESSOAS.
EXAME TÉCNICO
Procedimentos aplicados
Os procedimentos para exame, apreciação e registro de atos de pessoal encontram-se estabelecidos na Instrução Normativa TCU 78/2018 e na Resolução TCU 206/2007. Essas normas dispõem que os atos de pessoal disponibilizados por meio do e-Pessoal devem ser submetidos previamente a críticas automatizadas, com base em parâmetros predefinidos.
As críticas das informações cadastradas na etapa de coleta do ato foram elaboradas e validadas levando-se em conta as peculiaridades de cada ato. Os itens verificados nessa etapa são inerentes a dados cadastrais, fundamentos legais, mapa de tempo, ficha financeira, assim como eventuais ocorrências de acumulação. Trata-se de verificações abrangentes, minuciosas e precisas e sem a necessidade de ação humana e, portanto, menos suscetível a falhas. As críticas aplicadas estão discriminadas no sistema, no Menu e-Pessoal, opção 'Crítica', que podem ser acessadas mediante concessão de perfil específico a servidores do TCU responsáveis pela análise.
Além das críticas automatizadas, há verificação humana adicional no caso de haver alertas do sistema ou informações não formatadas, como esclarecimentos do gestor ou do controle interno.  
As críticas também consideram os registros do Sistema Integrado de Administração de Recursos Humanos (Siape) . O Siape disponibiliza informações atualizadas sobre as parcelas que integram os proventos, diferentemente, portanto, do e-Pessoal, que informa as parcelas no momento do registro do ato. 
Essa confrontação com o Siape fornece uma visão atual e verdadeira da situação, o que permite descaracterizar irregularidades e inconsistências que, embora constantes do e-Pessoal, já foram corrigidas.
As verificações detectadas no ato encontram-se discriminadas na aba de pendências do ato no sistema e-Pessoal, bem como no espelho do ato contemplado por esta instrução.
Exame das Constatações
Ato: 46265/2022 - Inicial - Interessado (a) : CLEA LOPES MACEDO SOARES - CPF: XXX.836.537-XX
Parecer do Controle Interno: considerar o ato Legal.
Constatações e análises: 
1.1.1. Houve o registro de pelo menos uma rubrica com 'Denominação para análise pelo TCU = Vantagem de caráter pessoal (782 - VANT.PES.-ART 15 LEI 9527/97 (Quintos) (Vantagem de caráter pessoal - Incorporação de quintos/décimos de função) - R$ 729,24) .
Justificativa do Gestor de Pessoal: Não há. Verificação efetuada no âmbito do TCU.
Análise do Controle Interno:  Não há. Verificação efetuada no âmbito do TCU.
Análise da Equipe Técnica: Legal
A concessão da vantagem de quintos ou décimos está em consonância com a jurisprudência deste Tribunal e os critérios das Leis 8.911/1994 e 9.624/1998 (os períodos anteriores a 8/4/1998 são suficientes para a incorporação da vantagem de quintos) . 
1.1.2. Houve o registro de pelo menos uma rubrica com 'Denominação para análise pelo TCU = Vantagem de caráter pessoal (0079200 - QUINTOS INATIVOS PARCELA ABSORÇÃO STF (Vantagem de caráter pessoal - Parcela Compensatória (quintos/décimos) ) - R$ 364,63) .
Justificativa do Gestor de Pessoal: Não há. Verificação efetuada no âmbito do TCU.
Análise do Controle Interno:  Não há. Verificação efetuada no âmbito do TCU.
Análise da Equipe Técnica: Ilegal
É ilegal a concessão da vantagem de quintos/décimos (mesmo já transformada em parcela compensatória) em razão do exercício de funções comissionadas após o advento da Lei 9.624/1998.
O fato de o Gestor de Pessoal ter transformada a parcela de quintos/décimos incorporados entre o período de 8/4/1998 a 4/9/2001 em Parcela Compensatória a ser absorvida pelos reajustes futuros não muda a ilegalidade da rubrica, visto que ela é oriunda de parcela incorporada irregularmente.
O quadro resumo de ocorrências e, quando for o caso, o detalhamento da norma legal e da jurisprudência para as inconsistências acima elencadas encontra-se no anexo II dessa instrução. 
Encaminhamento do ato: 
Considerar ILEGAL e recusar registro do ato de Aposentadoria 46265/2022 - Inicial de CLEA LOPES MACEDO SOARES do quadro de pessoal do órgão/entidade Ministério Público Militar, com base nos arts. 71, inciso III, da Constituição Federal, 1º, inciso V, e 39, inciso II, da Lei 8.443/1992 e 260, § 1º, do Regimento Interno. 
Com fulcro no art. 262, caput, do Regimento Interno deste Tribunal, determinar ao órgão/entidade Ministério Público Militar que: 
no prazo de trinta dias, contados da ciência da decisão, envie a este Tribunal documentos comprobatórios de que o (a) interessado (a) cujo ato foi impugnado está ciente do julgamento deste Tribunal.
dê ciência, no prazo de quinze dias, contados da notificação, do inteiro teor desta deliberação (a) o interessado (a) , alertando-o (a) de que o efeito suspensivo proveniente da interposição de eventuais recursos junto ao TCU não o (a) exime da devolução dos valores percebidos indevidamente, caso o recurso não seja provido.
CONCLUSÃO
A abrangência e a profundidade das verificações levadas a efeito fundamentam convicção de que o ato 46265/2022 pode ser apreciado pela ilegalidade, em razão das irregularidades apontadas no item Exame das Constatações desta instrução, que representam afronta à legislação e à jurisprudência de referência
PROPOSTA DE ENCAMINHAMENTO
Ante o exposto, com fundamento no art. 71, inciso III, da Constituição Federal, no art. 1º, inciso V, e art. 39, incisos I e II, da Lei 8.443/1992, no art. 260 do Regimento Interno do Tribunal de Contas da União, propõe-se: 
Considerar ILEGAL e recusar registro do ato de Aposentadoria 46265/2022 - Inicial de CLEA LOPES MACEDO SOARES do quadro de pessoal do órgão/entidade Ministério Público Militar, com base nos arts. 71, inciso III, da Constituição Federal, 1º, inciso V, e 39, inciso II, da Lei 8.443/1992 e 260, § 1º, do Regimento Interno.
Com fulcro no art. 262, caput, do Regimento Interno deste Tribunal, determinar ao órgão/entidade Ministério Público Militar que: 
dê ciência, no prazo de quinze dias, contados da notificação, do inteiro teor desta deliberação (a) o interessado (a) , alertando-o (a) de que o efeito suspensivo proveniente da interposição de eventuais recursos junto ao TCU não o (a) exime da devolução dos valores percebidos indevidamente, caso o recurso não seja provido.
no prazo de trinta dias, contados da ciência da decisão, envie a este Tribunal documentos comprobatórios de que o (a) interessado (a) cujo ato foi impugnado está ciente do julgamento deste Tribunal."
É o relatório.

não há.

Procurador Marinus Eduardo De Vries Marsico.

PESSOAL. APOSENTADORIA. "QUINTOS". INCORPORAÇÃO COM BASE EM TEMPO DE FUNÇÃO EXERCIDA APÓS 8/4/1998, COM AMPARO EM DECISÃO ADMINISTRATIVA. RE 638.115/CE. CONSIDERAÇÕES SOBRE A MATÉRIA. MODULAÇÃO ESTABELECIDA PELO STF. ILEGALIDADE E NEGATIVA DE REGISTRO. DETERMINAÇÕES COM VISTAS À ABSORÇÃO DOS VALORES PAGOS IRREGULARMENTE.

APOSENTADORIA (APOS)

Unidade de Auditoria Especializada em Pessoal (AudPessoal).

Trata-se de processo de aposentadoria da ex-servidora Cléa Lopes Macedo Soares, no cargo de Técnico do Ministério Público da União, exercido no Ministério Público Militar.
2. A concessão em tela teve vigência a contar de 2/5/2022 e está fundamentada no art. 3º da Emenda Constitucional (EC) 47/2005.
3. Os pareceres constantes dos autos foram pela ilegalidade da concessão e negativa de registro ao respectivo ato em virtude da incorporação administrativa de 1/5 de FC-2 (antiga "GRG-Oficial II") com base no tempo de função exercida de 5/3/1998 a 4/5/1999, com fundamento aparente na Medida Provisória 2.225-45.
4. Com efeito, a incorporação de "quintos" com base em exegese conferida à citada medida provisória, que despertou muitas discussões ao longo de quase duas décadas, é matéria já pacificada desde 17/9/2020. Nessa data, transitou em julgado a decisão proferida pelo Supremo Tribunal Federal (STF) no RE 638.115/CE, com repercussão geral, na qual ficou assente a ilegalidade das incorporações da retribuição pelo exercício de cargo em comissão e assemelhados - conhecida como "quintos" ou "décimos" - após 8/5/1998 e com base na Medida Provisória 2.225-45.
5. Contudo, a modulação adotada naquela oportunidade permitiu a manutenção da vantagem nos estipêndios dos servidores amparados em decisão judicial com trânsito em julgado. Para os demais casos, permitiu-se a manutenção provisória dos valores para assegurar a irredutibilidade nominal das remunerações/proventos apenas, como se extrai do excerto da decisão proferida no RE 638.115/CE, em embargos de declaração apreciados em sessão de 18/12/2019 do Tribunal Pleno (grifos acrescidos) :
"O Tribunal, por maioria, acolheu parcialmente os embargos de declaração, com efeitos infringentes, para reconhecer indevida a cessação imediata do pagamento dos quintos quando fundado em decisão judicial transitada em julgado [...]. No ponto relativo ao recebimento dos quintos em virtude de decisões administrativas, o Tribunal, em razão de voto médio, rejeitou os embargos e, reconhecendo a ilegitimidade do pagamento dos quintos, modulou os efeitos da decisão de modo que aqueles que continuam recebendo até a presente data em razão de decisão administrativa tenham o pagamento mantido até sua absorção integral por quaisquer reajustes futuros concedidos aos servidores. [...] Por fim, o Tribunal, por maioria, também modulou os efeitos da decisão de mérito do recurso, de modo a garantir que aqueles que continuam recebendo os quintos até a presente data por força de decisão judicial sem trânsito em julgado tenham o pagamento mantido até sua absorção integral por quaisquer reajustes futuros concedidos aos servidores [...]".
6. Assim sendo, deve-se considerar ilegal a aposentadoria da servidora e negar registro ao respectivo ato, sem prejuízo de dispensar a devolução dos valores indevidamente recebidos em boa-fé pela interessada, nos termos do Enunciado 106 da Súmula de Jurisprudência desta Corte, e da aplicação da modulação adotada em casos semelhantes, a saber: determinação para constituição de uma parcela compensatória a ser absorvida por todo e qualquer reajuste (geral ou específico da categoria) que tenha sido concedido após o trânsito em julgado do RE 638.115/CE.
7. Tendo em vista a recente promulgação da Lei 14.523/2023, deve o órgão dar imediato início à absorção dos valores indevidamente recebidos.

Diante do exposto, VOTO por que o Tribunal adote a deliberação que ora submeto à apreciação deste colegiado.
TCU, Sala das Sessões, em 4 de abril de 2023.
BENJAMIN ZYMLER 
Relator